---
lang: cs
format:
  revealjs:
    slide-number: true
    theme: [default, ../theme/presentation_theme.scss, ../theme/presentation_components.scss]
    embed-resources: true
    preview-links: false
    output-file: "presentation"
    output-ext: "html"
    highlight-style: github-light
    include-in-header: "../theme/fonts-include.html"
filters:
  - ../theme/rn-shorthand.lua
  - ../_extensions/EmilHvitfeldt/roughnotation/rough.lua
---

```{r}
#| label: setup
#| include: false
options(htmltools.dir.version = FALSE)
knitr::opts_chunk$set(
  fig.width = 7,
  fig.height = 5,
  fig.align = "center",
  out.width = "100%"
)

here::i_am("Presentation/presentation.qmd")
source(here::here("R", "set_r_theme.R"))

path_materials <- "Presentation/Materials"

include_local_figure <- function(data_source) {
  knitr::include_graphics(
    path = here::here(path_materials, data_source),
    error = TRUE
  )
}
```

```{r}
#| label: dynamic-link-generation
#| include: false
project_name <-
  basename(here::here())

display_name <- "Biostatistika"

github_url <-
  paste0(
    "https://github.com/CUNI-NATUR-Biostatistics/",
    project_name
  )

slides_url <-
  paste0(
    "https://CUNI-NATUR-Biostatistics.github.io/",
    project_name,
    "/"
  )
```

## Co nám statistický test dovoluje tvrdit?

<br>

::: {.text-color-indigo_velvet .text-font-heading .text-size-heading1 .text-bold}
`r display_name`
:::

<br>

[👤](https://ondrejmottl.github.io/) Ondřej Mottl

[Moodle](https://dl2.cuni.cz/course/view.php?id=106)

## Měsíc je celý ze sýra

<br>

::: {.text-center .text-size-heading1 .text-bold}
„Měsíc je celý ze sýra.“
:::

<br>

::: {.box-question}
[Co by toto tvrzení mohlo změnit?]{.panel-title}

Je tvrzení **testovatelné**? Je také **věrohodné**?
:::

::: {.takeaway-strip .text-center}
Když nehlasujeme: napište jedno pozorování, které by mluvilo pro tvrzení, a jedno proti němu.
:::

## Výsledky učení

Po dnešní přednášce budete schopni:

::: {.incremental}
- popsat [velikost efektu v jednotkách]{.text-hgl-indigo_velvet} a jeho [biologický význam]{.text-hgl-orange}
- spojit odhad, standardní chybu, [t-statistiku a stupně volnosti]{.text-hgl-indigo_velvet}
- interpretovat [p-hodnotu podmíněně]{.text-hgl-orange}, ne jako pravděpodobnost pravdy
- rozlišit [chybu I. a II. druhu]{.text-hgl-orange} a intuitivně vysvětlit sílu testu
- napsat [opatrný vědecký závěr]{.text-hgl-indigo_velvet}, který nekončí p-hodnotou
:::

## Co může věda opravdu testovat?

:::: {.columns .align-top}

::: {.column width="48%"}
::: {.box-question}
[Pozorování může rozhodnout?]{.panel-title}

1. Všechny labutě jsou bílé.
2. Holub stěhovavý vyhynul.
:::
:::

::: {.column width="48%"}
::: {.box-question}
[Pozorování může rozhodnout?]{.panel-title}

3. Měsíc je celý ze sýra.
4. Tento pták je nejkrásnější.
:::
:::

::::

::: {.takeaway-strip}
Ve dvojici: u každé věty určete, zda je empiricky testovatelná, a pojmenujte pozorování, které by změnilo váš závěr.
:::

## Testovatelné neznamená pravdivé

:::: {.columns .align-top}

::: {.column width="48%"}
::: {.panel-result}
[Pozorování mohou závěr změnit]{.panel-title}

- ne-bílá labuť vyvrátí univerzální tvrzení;
- živý holub stěhovavý změní závěr o vyhynutí;
- měsíční hornina bez vlastností sýra mluví proti sýrovému Měsíci;
- „nejkrásnější“ je bez předem daného měřitelného kritéria hodnotový soud, ne stejný druh empirického tvrzení.
:::
:::

::: {.column width="48%"}
::: {.panel-question}
[Co zůstává složitější]{.panel-title}

- měření může být nepřesné;
- hledání může něco přehlédnout;
- model má předpoklady;
- další studie mohou závěr upravit.
:::
:::

::::

::: {.fragment .box-rule}
[Statistický test má užší úkol]{.card-title}

Hodnotí data v jednom přesně popsaném hypotetickém světě. **Nerozhoduje pravdu.**
:::

## Jsou krabi na severu větší?

```{r}
#| label: pripravit-mapu-lokalit
#| echo: false
#| message: false
#| warning: false
data_lokality <-
  readr::read_csv(
    file = here::here("data", "pie_crab_site_means.csv"),
    show_col_types = FALSE
  )

data_krabi <-
  readr::read_csv(
    file = here::here("data", "pie_crab.csv"),
    show_col_types = FALSE
  )

data_souradnice <-
  data.frame(
    kod_lokality = c(
      "GTM", "SI", "NIB", "ZI", "RC", "VCR", "DB",
      "JC", "CT", "NB", "CC", "BC", "PIE"
    ),
    zemepisna_delka = c(
      -81.327, -81.364, -79.205, -77.944, -76.676,
      -75.942, -75.437, -74.342, -71.981, -71.326,
      -70.068, -70.927, -70.849
    )
  )

data_mapa_lokality <-
  merge(
    x = data_lokality,
    y = data_souradnice,
    by = "kod_lokality"
  )

data_mapa_staty <-
  ggplot2::map_data("state") |>
  dplyr::filter(
    region %in% c(
      "florida", "georgia", "south carolina",
      "north carolina", "virginia", "maryland",
      "delaware", "new jersey", "new york",
      "connecticut", "rhode island", "massachusetts"
    )
  )

plot_mapa_lokalit <-
  ggplot2::ggplot() +
  ggplot2::geom_polygon(
    data = data_mapa_staty,
    mapping = ggplot2::aes(
      x = long,
      y = lat,
      group = group
    ),
    fill = biostat_cols[["amethyst"]],
    alpha = 0.16,
    color = biostat_cols[["grey_olive"]],
    linewidth = 0.45
  ) +
  ggplot2::geom_point(
    data = data_mapa_lokality,
    mapping = ggplot2::aes(
      x = zemepisna_delka,
      y = zemepisna_sirka
    ),
    shape = 21,
    fill = biostat_cols[["orange"]],
    color = biostat_cols[["indigo_velvet"]],
    size = 5,
    stroke = 0.9
  ) +
  ggplot2::coord_quickmap(
    xlim = c(-82.5, -68.5),
    ylim = c(29, 44),
    expand = FALSE
  ) +
  ggplot2::labs(
    x = "Zeměpisná délka",
    y = "Zeměpisná šířka"
  ) +
  theme_biostat(base_size = 17) +
  ggview::canvas(
    width = 900,
    height = 900,
    units = "px"
  )

ggview::save_ggplot(
  plot = plot_mapa_lokalit,
  file = here::here(path_materials, "mapa_lokalit.png")
)
```

:::: {.columns}

::: {.column width="57%"}
```{r}
#| label: zobrazit-mapu-lokalit
#| echo: false
include_local_figure("mapa_lokalit.png")
```
:::

::: {.column width="41%"}
::: {.box-data}
[Atlantické pobřeží USA]{.panel-title}

- léto 2016;
- 13 slanisek od Floridy po Massachusetts;
- 392 dospělých samců kraba houslisty *Minuca pugnax*;
- šířka krunýře v milimetrech.
:::

::: {.box-question}
[Hlavní otázka]{.panel-title}

Jak se průměrná velikost mění směrem na sever?
:::
:::

::::

::: {.footer}
Data: [LTER `pie_crab`](https://lter.github.io/lterdatasampler/articles/pie_crab_vignette.html), CC0; souřadnice: [Johnson et al. 2019](https://doi.org/10.1002/ece3.5883).
:::

## Co je jedna jednotka pozorování?

```{r}
#| label: pripravit-jedince-a-prumery
#| echo: false
#| message: false
#| warning: false
plot_jedinci_prumery <-
  ggplot2::ggplot() +
  ggplot2::geom_point(
    data = data_krabi,
    mapping = ggplot2::aes(
      x = zemepisna_sirka,
      y = sirka_krunyre_mm
    ),
    color = biostat_cols[["grey_olive"]],
    alpha = 0.15,
    size = 1.6,
    position = ggplot2::position_jitter(
      width = 0.07,
      height = 0
    )
  ) +
  ggplot2::geom_point(
    data = data_lokality,
    mapping = ggplot2::aes(
      x = zemepisna_sirka,
      y = prumerna_sirka_mm
    ),
    color = biostat_cols[["indigo_velvet"]],
    size = 4.5
  ) +
  ggplot2::labs(
    x = "Zeměpisná šířka (° s. š.)",
    y = "Šířka krunýře (mm)"
  ) +
  theme_biostat(base_size = 17) +
  ggview::canvas(
    width = 1600,
    height = 850,
    units = "px"
  )

ggview::save_ggplot(
  plot = plot_jedinci_prumery,
  file = here::here(path_materials, "jedinci_a_prumery.png")
)
```

```{r}
#| label: zobrazit-jedince-a-prumery
#| echo: false
include_local_figure("jedinci_a_prumery.png")
```

::: {.takeaway-strip}
Hlasujte: hlavní analýza zeměpisné šířky má **392 krabů**, nebo **13 průměrů slanisek**? Když nehlasujeme, napište jednotku pozorování a jednu větu proč.
:::

## Proč pracujeme se 13 průměry

:::: {.columns .align-top}

::: {.column width="48%"}
::: {.panel-data}
[Jednotliví krabi]{.panel-title}

Krabi ze stejného slaniska sdílejí zeměpisnou šířku i mnoho místních podmínek.
:::
:::

::: {.column width="48%"}
::: {.panel-result}
[Hlavní důkaz]{.panel-title}

Jeden bod = průměr jednoho slaniska.

**n = `r nrow(data_lokality)` lokalit**
:::
:::

::::

::: {.box-warning}
[Co tím neřešíme]{.card-title}

Průměrování není hierarchický ani prostorový model. Jen zabraňuje tomu, abychom 392 krabů vydávali za 392 nezávislých zeměpisných replikací.
:::

## Jaký vzor čekáte?

<br>

::: {.text-center .text-size-heading1 .text-bold}
Na ose x bude [zeměpisná šířka]{.text-hgl-graphite}.

Na ose y bude [průměrná šířka krunýře]{.text-hgl-graphite}.

Jak by vypadalo 13 bodů, kdyby byli krabi na severu větší?
:::

<br>

::: {.takeaway-strip .text-center}
Načrtněte si směr oblaku bodů. Výsledek zatím nevidíte.
:::

## Třináct slanisek v jednom grafu

```{r}
#| label: pripravit-model-a-grafy
#| echo: false
#| message: false
#| warning: false
mod_krabi <-
  lm(
    formula = prumerna_sirka_mm ~ zemepisna_sirka,
    data = data_lokality
  )

table_koeficienty <-
  summary(mod_krabi)$coefficients

intervaly_koeficientu <-
  confint(mod_krabi)

odhad_sklonu <-
  table_koeficienty[
    "zemepisna_sirka",
    "Estimate"
  ]

standardni_chyba_sklonu <-
  table_koeficienty[
    "zemepisna_sirka",
    "Std. Error"
  ]

t_pozorovane <-
  table_koeficienty[
    "zemepisna_sirka",
    "t value"
  ]

p_hodnota <-
  table_koeficienty[
    "zemepisna_sirka",
    "Pr(>|t|)"
  ]

interval_sklonu <-
  intervaly_koeficientu[
    "zemepisna_sirka",
  ]

pocet_lokalit <- nrow(data_lokality)
stupne_volnosti <- df.residual(mod_krabi)
rozsah_sirky <-
  diff(range(data_lokality$zemepisna_sirka))

efekt_5_stupnu <- odhad_sklonu * 5
efekt_cely_rozsah <- odhad_sklonu * rozsah_sirky

plot_body <-
  ggplot2::ggplot(
    data = data_lokality,
    mapping = ggplot2::aes(
      x = zemepisna_sirka,
      y = prumerna_sirka_mm
    )
  ) +
  ggplot2::geom_point(
    color = biostat_cols[["grey_olive"]],
    size = 4.2
  ) +
  ggplot2::geom_text(
    mapping = ggplot2::aes(label = kod_lokality),
    nudge_x = 0.15,
    nudge_y = 0.18,
    color = biostat_cols[["graphite"]],
    size = 4.2
  ) +
  ggplot2::labs(
    x = "Zeměpisná šířka (° s. š.)",
    y = "Průměrná šířka krunýře (mm)"
  ) +
  theme_biostat(base_size = 17) +
  ggview::canvas(
    width = 1600,
    height = 850,
    units = "px"
  )

ggview::save_ggplot(
  plot = plot_body,
  file = here::here(path_materials, "prumery_bez_primky.png")
)

plot_body_model <-
  plot_body +
  ggplot2::geom_abline(
    intercept = coef(mod_krabi)[["(Intercept)"]],
    slope = odhad_sklonu,
    color = biostat_cols[["indigo_velvet"]],
    linewidth = 1.5
  )

ggview::save_ggplot(
  plot = plot_body_model,
  file = here::here(path_materials, "prumery_s_primkou.png")
)
```

```{r}
#| label: zobrazit-prumery-bez-primky
#| echo: false
include_local_figure("prumery_bez_primky.png")
```

::: {.takeaway-strip}
Popište pouze to, co vidíte: směr, rozptyl bodů a případně neobvyklé lokality.
:::

## Přímka shrne velikost vztahu

```{r}
#| label: zobrazit-prumery-s-primkou
#| echo: false
include_local_figure("prumery_s_primkou.png")
```

::: {.fragment .strip-indigo}
Sklon přímky je **`r round(odhad_sklonu, 3)` mm na 1° severněji**.
:::

## Známý model v R

:::: {.columns .align-top}

::: {.column width="53%"}
```{r}
#| label: fitovat-model-krabu
#| echo: true
#| eval: true
prumery_lokalit <-
  read.csv(
    file = here::here(
      "data",
      "pie_crab_site_means.csv"
    )
  )

mod_krabi <-
  lm(
    formula = prumerna_sirka_mm ~ zemepisna_sirka,
    data = prumery_lokalit
  )
```
:::

::: {.column width="43%"}
::: {.panel-data}
[Stejná gramatika jako dříve]{.panel-title}

- odezva: průměrná šířka krunýře;
- prediktor: zeměpisná šířka;
- jeden řádek: jedno slanisko.
:::

::: {.panel-result .fragment}
[Hlavní koeficient]{.panel-title}

`zemepisna_sirka`

Sklon v mm na jeden stupeň.
:::
:::

::::

## Ve výstupu hledáme jen potřebné řádky

:::: {.columns .align-top}

::: {.column width="52%" .text-size-smaller}
```{r}
#| label: zobrazit-vybrane-vystupy
#| echo: true
#| eval: true
coef(summary(mod_krabi))[
  "zemepisna_sirka",
]

confint(mod_krabi)[
  "zemepisna_sirka",
]
```
:::

::: {.column width="44%"}
::: {.panel-result}
[Velikost vztahu]{.panel-title}

`Estimate` = **`r round(odhad_sklonu, 3)` mm/°**
:::

::: {.panel-question}
[Nejistota odhadu]{.panel-title}

`Std. Error` = **`r round(standardni_chyba_sklonu, 4)` mm/°**

95% CI = **[`r round(interval_sklonu[[1]], 3)`; `r round(interval_sklonu[[2]], 3)`] mm/°**
:::
:::

::::

::: {.footer}
Úplný výstup `summary(mod_krabi)` a `confint(mod_krabi)` zůstává v písemných materiálech; zde sledujeme pouze řádek biologické otázky.
:::

## Po každém modelu kontrolujeme residua

```{r}
#| label: pripravit-diagnostiku
#| echo: false
#| message: false
#| warning: false
data_diagnostika <-
  data_lokality |>
  dplyr::mutate(
    odhadnuta_hodnota = fitted(mod_krabi),
    residuum = resid(mod_krabi)
  )

plot_hustota_residui <-
  ggplot2::ggplot(
    data = data_diagnostika,
    mapping = ggplot2::aes(x = residuum)
  ) +
  ggplot2::geom_density(
    fill = biostat_cols[["amethyst"]],
    color = biostat_cols[["indigo_velvet"]],
    alpha = 0.5,
    linewidth = 1.2
  ) +
  ggplot2::geom_rug(
    color = biostat_cols[["orange"]],
    linewidth = 0.8
  ) +
  ggplot2::geom_vline(
    xintercept = 0,
    color = biostat_cols[["graphite"]],
    linetype = "dashed"
  ) +
  ggplot2::labs(
    x = "Residuum (mm)",
    y = "Hustota"
  ) +
  theme_biostat(base_size = 16) +
  ggview::canvas(
    width = 800,
    height = 700,
    units = "px"
  )

plot_residua_odhad <-
  ggplot2::ggplot(
    data = data_diagnostika,
    mapping = ggplot2::aes(
      x = odhadnuta_hodnota,
      y = residuum
    )
  ) +
  ggplot2::geom_hline(
    yintercept = 0,
    color = biostat_cols[["graphite"]],
    linetype = "dashed"
  ) +
  ggplot2::geom_point(
    color = biostat_cols[["grey_olive"]],
    size = 3.4
  ) +
  ggplot2::geom_text(
    mapping = ggplot2::aes(label = kod_lokality),
    nudge_y = 0.15,
    color = biostat_cols[["indigo_velvet"]],
    size = 3.5
  ) +
  ggplot2::labs(
    x = "Odhad modelu (mm)",
    y = "Residuum (mm)"
  ) +
  theme_biostat(base_size = 13) +
  ggview::canvas(
    width = 800,
    height = 700,
    units = "px"
  )

ggview::save_ggplot(
  plot = plot_hustota_residui,
  file = here::here(path_materials, "hustota_residui.png")
)

ggview::save_ggplot(
  plot = plot_residua_odhad,
  file = here::here(path_materials, "residua_proti_odhadum.png")
)
```

:::: {.columns}

::: {.column width="49%"}
```{r}
#| label: zobrazit-hustotu-residui
#| echo: false
include_local_figure("hustota_residui.png")
```
:::

::: {.column width="49%"}
```{r}
#| label: zobrazit-residua-proti-odhadum
#| echo: false
include_local_figure("residua_proti_odhadum.png")
```
:::

::::

## Co z diagnostiky plyne?

:::: {.columns .align-top}

::: {.column width="48%"}
::: {.panel-result}
[Co vidíme]{.panel-title}

- kladná i záporná residua;
- žádný nápadný oblouk;
- žádný zřetelný trychtýř.
:::
:::

::: {.column width="48%"}
::: {.panel-question}
[Co zůstává nejisté]{.panel-title}

- jen 13 bodů;
- rozdílná přesnost průměrů;
- možná prostorová podobnost lokalit;
- vliv několika jižních lokalit.
:::
:::

::::

::: {.box-warning}
[Kontrola není potvrzení dokonalosti]{.card-title}

Grafy neukázaly zjevný problém. Nemohou však ověřit všechny předpoklady ani napravit omezení studie.
:::

## Co znamená 0,490 mm na stupeň?

```{r}
#| label: pripravit-meritka-efektu
#| echo: false
#| message: false
#| warning: false
data_meritka <-
  data.frame(
    meritko = factor(
      c("1°", "5°", "Celý rozsah"),
      levels = c("1°", "5°", "Celý rozsah")
    ),
    rozdil_sirky = c(1, 5, rozsah_sirky)
  ) |>
  dplyr::mutate(
    zmena_mm = odhad_sklonu * rozdil_sirky
  )

plot_meritka <-
  ggplot2::ggplot(
    data = data_meritka,
    mapping = ggplot2::aes(
      x = meritko,
      y = zmena_mm
    )
  ) +
  ggplot2::geom_col(
    fill = biostat_cols[["indigo_velvet"]],
    width = 0.66
  ) +
  ggplot2::geom_text(
    mapping = ggplot2::aes(
      label = paste0(
        formatC(zmena_mm, format = "f", digits = 2),
        " mm"
      )
    ),
    vjust = -0.45,
    color = biostat_cols[["orange"]],
    size = 6,
    fontface = "bold"
  ) +
  ggplot2::scale_y_continuous(
    limits = c(0, max(data_meritka$zmena_mm) * 1.2)
  ) +
  ggplot2::labs(
    x = "Rozdíl zeměpisné šířky",
    y = "Odhadnutá změna průměrné šířky krunýře"
  ) +
  theme_biostat(base_size = 17) +
  ggview::canvas(
    width = 1600,
    height = 800,
    units = "px"
  )

ggview::save_ggplot(
  plot = plot_meritka,
  file = here::here(path_materials, "meritka_efektu.png")
)
```

```{r}
#| label: zobrazit-meritka-efektu
#| echo: false
include_local_figure("meritka_efektu.png")
```

::: {.takeaway-strip}
Které měřítko vám nejlépe říká, zda je efekt biologicky zajímavý? Jakou další biologickou informaci byste chtěli znát?
:::

## Nejprve „o kolik?“, potom „jak jistě?“

:::: {.columns .align-top}

::: {.column width="48%"}
::: {.panel-result}
[Velikost efektu]{.panel-title}

- `r round(odhad_sklonu, 3)` mm na 1°;
- `r round(efekt_5_stupnu, 2)` mm na 5°;
- `r round(efekt_cely_rozsah, 2)` mm přes sledovaný rozsah.
:::
:::

::: {.column width="48%"}
::: {.panel-question}
[Biologický význam]{.panel-title}

Průměry lokalit se pohybují přibližně mezi **`r round(min(data_lokality$prumerna_sirka_mm), 1)` a `r round(max(data_lokality$prumerna_sirka_mm), 1)` mm**.

Rozdíl přes pobřeží proto stojí za pozornost.
:::
:::

::::

::: {.fragment .box-rule}
[Pořadí důkazů]{.card-title}

**Velikost efektu → biologický význam → nejistota → slučitelnost s přesnou nulou → omezení.**
:::

## Z minulé lekce: odhad a nejistota

<br>

:::: {.columns .align-center}

::: {.column width="48%"}
::: {.panel-result}
[Odhad]{.panel-title}

Nejlepší bodový popis vztahu:

**`r round(odhad_sklonu, 3)` mm/°**
:::
:::

::: {.column width="48%"}
::: {.panel-question}
[Přesnost]{.panel-title}

Standardní chyba odhadu:

**`r round(standardni_chyba_sklonu, 4)` mm/°**
:::
:::

::::

::: {.takeaway-strip}
Odhad a standardní chyba odpovídají na dvě různé otázky. Jedno číslo nenahrazuje druhé.
:::

## Jaké efekty ještě připouštějí data?

```{r}
#| label: pripravit-interval-sklonu
#| echo: false
#| message: false
#| warning: false
data_interval <-
  data.frame(
    odhad = odhad_sklonu,
    dolni = interval_sklonu[[1]],
    horni = interval_sklonu[[2]],
    radek = 1
  )

plot_interval <-
  ggplot2::ggplot(
    data = data_interval,
    mapping = ggplot2::aes(
      x = odhad,
      y = radek
    )
  ) +
  ggplot2::geom_segment(
    mapping = ggplot2::aes(
      x = dolni,
      xend = horni,
      yend = radek
    ),
    color = biostat_cols[["indigo_velvet"]],
    linewidth = 3
  ) +
  ggplot2::geom_point(
    color = biostat_cols[["orange"]],
    size = 6
  ) +
  ggplot2::annotate(
    geom = "text",
    x = interval_sklonu[[1]],
    y = 0.82,
    label = formatC(
      interval_sklonu[[1]],
      format = "f",
      digits = 3
    ),
    color = biostat_cols[["indigo_velvet"]],
    size = 5,
    hjust = 0
  ) +
  ggplot2::annotate(
    geom = "text",
    x = interval_sklonu[[2]],
    y = 0.82,
    label = formatC(
      interval_sklonu[[2]],
      format = "f",
      digits = 3
    ),
    color = biostat_cols[["indigo_velvet"]],
    size = 5,
    hjust = 1
  ) +
  ggplot2::scale_y_continuous(
    limits = c(0.7, 1.25),
    breaks = NULL
  ) +
  ggplot2::labs(
    x = "Sklon (mm na 1° severněji)",
    y = NULL
  ) +
  theme_biostat(base_size = 18) +
  ggview::canvas(
    width = 1600,
    height = 650,
    units = "px"
  )

ggview::save_ggplot(
  plot = plot_interval,
  file = here::here(path_materials, "interval_sklonu.png")
)
```

```{r}
#| label: zobrazit-interval-sklonu
#| echo: false
#| out-width: "92%"
include_local_figure("interval_sklonu.png")
```

::: {.box-question}
[Přečtěte interval]{.panel-title}

Které malé i velké kladné efekty zůstávají slučitelné s daty a modelem? Obsahuje interval nulový sklon?
:::

## Co kdyby systematický sklon byl nula?

::: {.box-data}
[Nulový svět, který budeme simulovat]{.panel-title}

- systematický populační sklon nastavíme na **0 mm/°**;
- ponecháme stejných 13 zeměpisných šířek;
- ke každé lokalitě přidáme nové náhodné residuum;
- velikost residuí odhadneme z diagnostikovaného krabího modelu.
:::

::: {.fragment .box-result}
[Proč lokality nebudou stejné]{.panel-title}

Náhodná část zastupuje výběrovou variabilitu, nepřesnost měření, nepozorované místní podmínky a další biologické rozdíly.
:::

::: {.footer}
Nula znamená žádný **systematický lineární trend**, nikoli žádnou variabilitu mezi lokalitami.
:::

## Jak budou vypadat fitované sklony?

<br>

::: {.text-center .text-size-heading1 .text-bold}
Když je vložený systematický sklon nula, budou všechny přímky přesně vodorovné?
:::

<br>

:::: {.columns}

::: {.column width="31%"}
::: {.panel-olive}
**A)** Všechny sklony budou přesně 0.
:::
:::

::: {.column width="31%"}
::: {.panel-olive}
**B)** Budou kolísat kolem 0.
:::
:::

::: {.column width="31%"}
::: {.panel-olive}
**C)** Budou se shlukovat kolem 0,490.
:::
:::

::::

::: {.takeaway-strip}
Když nehlasujeme: vyberte A/B/C a doplňte „Sklon se změnil, protože se změnila …; stejné zůstalo …“
:::

## Dvacet studií v nulovém světě

```{r}
#| label: pripravit-nulove-simulace
#| echo: false
#| message: false
#| warning: false
set.seed(900723)

pocet_simulaci <- 5000
prumer_nuloveho_modelu <-
  mean(data_lokality$prumerna_sirka_mm)
rezidualni_sd <- sigma(mod_krabi)

data_nulove_ukazky <-
  purrr::map(
    .x = seq_len(20),
    .f = ~ {
      data.frame(
        simulace = .x,
        zemepisna_sirka = data_lokality$zemepisna_sirka,
        simulovana_sirka =
          prumer_nuloveho_modelu +
          rnorm(
            n = pocet_lokalit,
            mean = 0,
            sd = rezidualni_sd
          )
      )
    }
  ) |>
  purrr::list_rbind()

vec_nulove_sklony <-
  purrr::map_dbl(
    .x = seq_len(pocet_simulaci),
    .f = ~ {
      data_nulovy_vyber <-
        data_lokality |>
        dplyr::mutate(
          simulovana_sirka =
            prumer_nuloveho_modelu +
            rnorm(
              n = pocet_lokalit,
              mean = 0,
              sd = rezidualni_sd
            )
        )

      mod_nulovy <-
        lm(
          formula = simulovana_sirka ~ zemepisna_sirka,
          data = data_nulovy_vyber
        )

      coef(mod_nulovy)[["zemepisna_sirka"]]
    }
  )

data_nulove_sklony <-
  data.frame(
    sklon = vec_nulove_sklony
  )

plot_dvacet_nulovych <-
  ggplot2::ggplot(
    data = data_nulove_ukazky,
    mapping = ggplot2::aes(
      x = zemepisna_sirka,
      y = simulovana_sirka
    )
  ) +
  ggplot2::geom_point(
    color = biostat_cols[["grey_olive"]],
    size = 1.3,
    alpha = 0.75
  ) +
  ggplot2::geom_smooth(
    method = "lm",
    formula = y ~ x,
    se = FALSE,
    color = biostat_cols[["indigo_velvet"]],
    linewidth = 0.75
  ) +
  ggplot2::facet_wrap(
    facets = ggplot2::vars(simulace),
    ncol = 5
  ) +
  ggplot2::labs(
    x = "Zeměpisná šířka",
    y = "Simulovaný průměr (mm)"
  ) +
  theme_biostat(base_size = 10) +
  ggplot2::theme(
    strip.text = ggplot2::element_text(size = 8),
    axis.text = ggplot2::element_text(size = 7)
  ) +
  ggview::canvas(
    width = 1600,
    height = 1050,
    units = "px"
  )

ggview::save_ggplot(
  plot = plot_dvacet_nulovych,
  file = here::here(path_materials, "dvacet_nulovych_studii.png")
)

plot_nulove_sklony <-
  ggplot2::ggplot(
    data = data_nulove_sklony,
    mapping = ggplot2::aes(x = sklon)
  ) +
  ggplot2::geom_histogram(
    bins = 55,
    fill = biostat_cols[["grey_olive"]],
    color = "white",
    linewidth = 0.2
  ) +
  ggplot2::geom_vline(
    xintercept = 0,
    color = biostat_cols[["indigo_velvet"]],
    linewidth = 1.2
  ) +
  ggplot2::geom_vline(
    xintercept = odhad_sklonu,
    color = biostat_cols[["orange"]],
    linewidth = 1.4
  ) +
  ggplot2::annotate(
    geom = "text",
    x = -0.18,
    y = 330,
    label = "nulový sklon",
    hjust = 0,
    color = biostat_cols[["indigo_velvet"]],
    size = 5
  ) +
  ggplot2::annotate(
    geom = "text",
    x = odhad_sklonu,
    y = 300,
    label = "pozorovaný sklon",
    hjust = 1.05,
    color = biostat_cols[["orange"]],
    size = 5
  ) +
  ggplot2::labs(
    x = "Odhadnutý sklon (mm na 1° severněji)",
    y = "Počet simulovaných studií"
  ) +
  ggplot2::coord_cartesian(
    xlim = c(
      min(data_nulove_sklony$sklon),
      odhad_sklonu + 0.07
    )
  ) +
  theme_biostat(base_size = 17) +
  ggview::canvas(
    width = 1600,
    height = 800,
    units = "px"
  )

ggview::save_ggplot(
  plot = plot_nulove_sklony,
  file = here::here(path_materials, "nulove_sklony.png")
)
```

```{r}
#| label: zobrazit-dvacet-nulovych-studii
#| echo: false
#| out-width: "92%"
include_local_figure("dvacet_nulovych_studii.png")
```

::: {.strip-amethyst}
Stejné zůstaly zeměpisné šířky, nulový systematický sklon a velikost residuí. Změnila se nová náhodná residua.
:::

## Nulový sklon neznamená nulový odhad

```{r}
#| label: zobrazit-nulove-sklony
#| echo: false
include_local_figure("nulove_sklony.png")
```

::: {.takeaway-strip}
Nulová hypotéza říká, že systematický populační sklon je nula. Jednotlivé odhady kolem ní kolísají.
:::

## Kolikrát se standardní chyba vejde do rozdílu?

| Krok | Hodnota |
|---|---:|
| pozorovaný efekt | `r formatC(odhad_sklonu, format = "f", digits = 3)` mm/° |
| nulový efekt | 0 mm/° |
| rozdíl od nuly | `r formatC(odhad_sklonu, format = "f", digits = 3)` mm/° |
| standardní chyba | `r formatC(standardni_chyba_sklonu, format = "f", digits = 4)` mm/° |

::: {.box-question}
[Spočítejte vzdálenost]{.panel-title}

Kolikrát se standardní chyba `r formatC(standardni_chyba_sklonu, format = "f", digits = 4)` vejde do rozdílu `r formatC(odhad_sklonu, format = "f", digits = 3)`?
:::

## Pozorovaný sklon leží 6,16 SE od nuly

<br>

$$
\frac{
`r formatC(odhad_sklonu, format = "f", digits = 3)`-0
}{
`r formatC(standardni_chyba_sklonu, format = "f", digits = 4)`
}
=
`r round(t_pozorovane, 2)`
$$

<br>

::: {.box-result}
[Význam výsledku]{.panel-title}

Pozorovaný sklon je přibližně **`r round(t_pozorovane, 2)` standardních chyb od nulového sklonu**.
:::

## Teprve teď zavedeme obecný zápis

$$
t=
\frac{
\hat{\beta}-\beta_0
}{
\operatorname{SE}(\hat{\beta})
}
$$

:::: {.columns .align-top}

::: {.column width="48%"}
::: {.panel-data}
[V našem příkladu]{.panel-title}

- $\hat{\beta}$ = pozorovaný sklon;
- $\beta_0$ = nulový sklon;
- $\operatorname{SE}$ = standardní chyba sklonu.
:::
:::

::: {.column width="48%"}
::: {.box-warning}
[Co t není]{.card-title}

t-statistika není velikost efektu ani biologická důležitost. Je to standardizovaná vzdálenost od jedné zvolené hodnoty.
:::
:::

::::

## Stejné t, jiné množství informace

<br>

::: {.text-center .text-size-heading1 .text-bold}
Je $|t|=2$ stejně neobvyklé u studie se 3 pozorováními a u studie s 10 002 pozorováními?
:::

<br>

::: {.takeaway-strip}
Potřebujeme vědět, kolik nezávislé informace zůstalo po odhadu modelu.
:::

## Sudoku: kolik voleb ještě zbývá?

```{r}
#| label: pripravit-sudoku
#| echo: false
#| message: false
#| warning: false
data_sudoku <-
  tidyr::expand_grid(
    varianta = factor(
      c(
        "Mnoho možností",
        "Poslední vynucená"
      ),
      levels = c(
        "Mnoho možností",
        "Poslední vynucená"
      )
    ),
    sloupec = seq_len(3),
    radek = seq_len(3)
  ) |>
  dplyr::arrange(
    varianta,
    radek,
    sloupec
  ) |>
  dplyr::group_by(varianta) |>
  dplyr::mutate(
    pozice = dplyr::row_number(),
    hodnota = dplyr::case_when(
      varianta == "Mnoho možností" &
        pozice == 1 ~ "1",
      varianta == "Mnoho možností" &
        pozice == 5 ~ "4",
      varianta == "Mnoho možností" &
        pozice == 9 ~ "7",
      varianta == "Poslední vynucená" &
        pozice < 9 ~ as.character(pozice),
      varianta == "Poslední vynucená" &
        pozice == 9 ~ "?",
      TRUE ~ ""
    ),
    vynucene = hodnota == "?"
  ) |>
  dplyr::ungroup()

plot_sudoku <-
  ggplot2::ggplot(
    data = data_sudoku,
    mapping = ggplot2::aes(
      x = sloupec,
      y = -radek
    )
  ) +
  ggplot2::geom_tile(
    mapping = ggplot2::aes(fill = vynucene),
    color = biostat_cols[["graphite"]],
    linewidth = 1
  ) +
  ggplot2::geom_text(
    mapping = ggplot2::aes(label = hodnota),
    color = biostat_cols[["indigo_velvet"]],
    size = 10,
    fontface = "bold"
  ) +
  ggplot2::facet_wrap(
    facets = ggplot2::vars(varianta),
    nrow = 1
  ) +
  ggplot2::scale_fill_manual(
    values = c(
      "FALSE" = "white",
      "TRUE" = biostat_cols[["orange"]]
    ),
    guide = "none"
  ) +
  ggplot2::coord_equal() +
  ggplot2::scale_x_continuous(
    breaks = NULL,
    expand = c(0, 0)
  ) +
  ggplot2::scale_y_continuous(
    breaks = NULL,
    expand = c(0, 0)
  ) +
  ggplot2::labs(
    x = NULL,
    y = NULL
  ) +
  theme_biostat(base_size = 17) +
  ggplot2::theme(
    panel.grid = ggplot2::element_blank(),
    axis.text = ggplot2::element_blank(),
    axis.ticks = ggplot2::element_blank()
  ) +
  ggview::canvas(
    width = 1600,
    height = 800,
    units = "px"
  )

ggview::save_ggplot(
  plot = plot_sudoku,
  file = here::here(path_materials, "sudoku_volnost.png")
)
```

```{r}
#| label: zobrazit-sudoku
#| echo: false
include_local_figure("sudoku_volnost.png")
```

::: {.takeaway-strip}
Sudoku ukazuje myšlenku „kolik volby zbývá pod omezeními“. **Není to výpočet statistických stupňů volnosti.**
:::

## Čtyři čísla musí mít průměr 10

<br>

::: {.text-center .text-size-heading1 .text-bold}
Požadovaný součet je $4 \times 10 = 40$.
:::

<br>

$$
7+12+x+y=40
$$

::: {.box-question}
[Kolik voleb ještě zbývá?]{.panel-title}

Můžeme z jedné rovnice určit zároveň $x$ i $y$? Kterou hodnotu ještě smíme zvolit a která pak bude vynucená?
:::

## Jakmile zvolíme třetí číslo, čtvrté je vynucené

<br>

$$
7+12+9+x=40
$$

$$
x=40-7-12-9=12
$$

<br>

::: {.box-result}
[Jedno omezení odebere jednu volbu]{.panel-title}

Pro čtyři čísla s pevným průměrem zbývají **$4-1=3$ stupně volnosti**.
:::

## V regresi jsme odhadli dva koeficienty

:::: {.columns .align-top}

::: {.column width="48%"}
::: {.panel-data}
[Co vstoupilo do modelu]{.panel-title}

**13 průměrů slanisek**

$n=13$
:::
:::

::: {.column width="48%"}
::: {.panel-result}
[Co model odhadl]{.panel-title}

**intercept + sklon**

$p=2$
:::
:::

::::

$$
df_{\mathrm{res}}=n-p=13-2=11
$$

::: {.takeaway-strip}
Residuální stupně volnosti = počet pozorování (zde lokalit) − počet odhadnutých koeficientů.
:::

## Jak df mění t-křivku?

```{r}
#| label: pripravit-t-krivky
#| echo: false
#| message: false
#| warning: false
data_t_krivky <-
  tidyr::expand_grid(
    t = seq(
      from = -5,
      to = 5,
      length.out = 1000
    ),
    df = c(1, stupne_volnosti, 10000)
  ) |>
  dplyr::mutate(
    hustota = dt(
      x = t,
      df = df
    ),
    popisek = factor(
      paste0("df = ", df),
      levels = c(
        "df = 1",
        paste0("df = ", stupne_volnosti),
        "df = 10000"
      )
    )
  )

plot_t_krivky <-
  ggplot2::ggplot(
    data = data_t_krivky,
    mapping = ggplot2::aes(
      x = t,
      y = hustota
    )
  ) +
  ggplot2::geom_line(
    color = biostat_cols[["indigo_velvet"]],
    linewidth = 1.2
  ) +
  ggplot2::facet_wrap(
    facets = ggplot2::vars(popisek),
    ncol = 1
  ) +
  ggplot2::scale_y_continuous(
    limits = c(0, 0.42),
    breaks = c(0, 0.4)
  ) +
  ggplot2::labs(
    x = "Hodnota t",
    y = "Hustota"
  ) +
  theme_biostat(base_size = 16) +
  ggview::canvas(
    width = 1600,
    height = 900,
    units = "px"
  )

ggview::save_ggplot(
  plot = plot_t_krivky,
  file = here::here(path_materials, "t_krivky_df.png")
)
```

```{r}
#| label: zobrazit-t-krivky
#| echo: false
#| out-width: "90%"
include_local_figure("t_krivky_df.png")
```

::: {.takeaway-strip}
Která křivka ponechává nejvíce plochy daleko od nuly? Co se mění a co zůstává stejné?
:::

## Jak čteme vybarvenou plochu?

```{r}
#| label: pripravit-ilustracni-plochu
#| echo: false
#| message: false
#| warning: false
data_t_ilustrace <-
  data.frame(
    t = seq(
      from = -5,
      to = 5,
      length.out = 2000
    )
  ) |>
  dplyr::mutate(
    hustota = dt(
      x = t,
      df = stupne_volnosti
    ),
    krajni = abs(t) >= 2,
    strana = ifelse(t < 0, "levá", "pravá")
  )

ilustracni_plocha <-
  2 * pt(
    q = -2,
    df = stupne_volnosti
  )

plot_t_ilustrace <-
  ggplot2::ggplot(
    data = data_t_ilustrace,
    mapping = ggplot2::aes(
      x = t,
      y = hustota
    )
  ) +
  ggplot2::geom_area(
    data = data_t_ilustrace |>
      dplyr::filter(krajni),
    mapping = ggplot2::aes(group = strana),
    fill = biostat_cols[["amethyst"]],
    alpha = 0.85
  ) +
  ggplot2::geom_line(
    color = biostat_cols[["graphite"]],
    linewidth = 1.1
  ) +
  ggplot2::geom_vline(
    xintercept = c(-2, 2),
    color = biostat_cols[["orange"]],
    linetype = "dashed",
    linewidth = 1
  ) +
  ggplot2::annotate(
    geom = "text",
    x = 0,
    y = 0.05,
    label = paste0(
      "plocha v obou chvostech = ",
      formatC(
        ilustracni_plocha,
        format = "f",
        digits = 3,
        decimal.mark = ","
      )
    ),
    color = biostat_cols[["indigo_velvet"]],
    size = 5.5,
    fontface = "bold"
  ) +
  ggplot2::labs(
    x = "Ilustrační hodnota t",
    y = "Hustota"
  ) +
  theme_biostat(base_size = 17) +
  ggview::canvas(
    width = 1600,
    height = 800,
    units = "px"
  )

ggview::save_ggplot(
  plot = plot_t_ilustrace,
  file = here::here(path_materials, "t_ilustracni_plocha.png")
)
```

```{r}
#| label: zobrazit-ilustracni-plochu
#| echo: false
include_local_figure("t_ilustracni_plocha.png")
```

::: {.box-data}
[Pouze ilustrace — ještě ne krabí výsledek]{.panel-title}

Vybarvení ukazuje všechny hodnoty $t \leq -2$ a $t \geq 2$ při $df=`r stupne_volnosti`$. Celá plocha pod křivkou je 1.
:::

## Krabí výsledek leží v obou malých chvostech

```{r}
#| label: pripravit-p-hodnotu
#| echo: false
#| message: false
#| warning: false
data_p_krivka <-
  data.frame(
    t = seq(
      from = -7,
      to = 7,
      length.out = 5000
    )
  ) |>
  dplyr::mutate(
    hustota = dt(
      x = t,
      df = stupne_volnosti
    ),
    chvost = abs(t) >= abs(t_pozorovane),
    strana = ifelse(t < 0, "levá", "pravá")
  )

plot_p_hodnota <-
  ggplot2::ggplot(
    data = data_p_krivka,
    mapping = ggplot2::aes(
      x = t,
      y = hustota
    )
  ) +
  ggplot2::annotate(
    geom = "rect",
    xmin = c(-7, abs(t_pozorovane)),
    xmax = c(-abs(t_pozorovane), 7),
    ymin = -Inf,
    ymax = Inf,
    fill = biostat_cols[["amethyst"]],
    alpha = 0.12
  ) +
  ggplot2::geom_area(
    data = data_p_krivka |>
      dplyr::filter(chvost),
    mapping = ggplot2::aes(group = strana),
    fill = biostat_cols[["amethyst"]],
    alpha = 0.9
  ) +
  ggplot2::geom_line(
    color = biostat_cols[["graphite"]],
    linewidth = 1.1
  ) +
  ggplot2::geom_vline(
    xintercept = c(-abs(t_pozorovane), abs(t_pozorovane)),
    color = biostat_cols[["orange"]],
    linetype = "dashed",
    linewidth = 1
  ) +
  ggplot2::annotate(
    geom = "text",
    x = c(-5.2, 5.2),
    y = 0.035,
    label = c("levý chvost", "pravý chvost"),
    color = biostat_cols[["orange"]],
    size = 4.6
  ) +
  ggplot2::labs(
    x = "Hodnota t při nulovém sklonu",
    y = "Hustota"
  ) +
  theme_biostat(base_size = 17) +
  ggview::canvas(
    width = 1600,
    height = 800,
    units = "px"
  )

ggview::save_ggplot(
  plot = plot_p_hodnota,
  file = here::here(path_materials, "p_hodnota_chvosty.png")
)
```

```{r}
#| label: zobrazit-p-hodnotu
#| echo: false
include_local_figure("p_hodnota_chvosty.png")
```

::: {.box-rule}
[P-hodnota v jedné větě]{.card-title}

Pokud by nulový sklon a předpoklady modelu platily, p-hodnota je pravděpodobnost t-statistiky alespoň tak vzdálené od nuly jako ta naše. Je to plocha, proto leží **od 0 do 1**.
:::

## Která věta p-hodnotu čte správně?

:::: {.columns .align-stretch}

::: {.column width="31%"}
::: {.panel-olive}
**A)** Pravděpodobnost, že nulová hypotéza platí, je `r formatC(p_hodnota, format = "f", digits = 6)`.
:::
:::

::: {.column width="31%"}
::: {.panel-olive}
**B)** Tak malá p-hodnota znamená obrovský biologický efekt.
:::
:::

::: {.column width="34%"}
::: {.panel-olive}
**C)** Kdyby platil nulový sklon a model, takto krajní t by bylo velmi vzácné.
:::
:::

::::

::: {.takeaway-strip}
Když nehlasujeme: zapište A/B/C a podtrhněte část věty, která rozhodla.
:::

## P-hodnota není stroj na pravdu

:::: {.columns .align-top}

::: {.column width="48%"}
::: {.panel-result}
[Nejblíže je C]{.panel-title}

Interpretace začíná podmínkou:

**„Kdyby platil nulový sklon a předpoklady modelu…“**
:::
:::

::: {.column width="48%"}
::: {.box-warning}
[Škrtněte nesprávné výklady]{.card-title}

- [pravděpodobnost pravdy $H_0$]{.rn-cross-red};
- [velikost efektu]{.rn-cross-red};
- [pravděpodobnost „náhody“]{.rn-cross-red};
- [šance úspěšné replikace]{.rn-cross-red};
- [kontrola všech předpokladů]{.rn-cross-red}.
:::
:::

::::

::: {.footer}
Interpretace odpovídá zásadám [ASA Statement on Statistical Significance and P-Values](https://doi.org/10.1080/00031305.2016.1154108).
:::

## Někdy musíme udělat rozhodnutí

<br>

::: {.text-center .text-size-heading1 .text-bold}
Nulovou hypotézu **zamítneme**, nebo **nezamítneme**?
:::

<br>

::: {.box-question}
[Jaké pravidlo potřebujeme?]{.panel-title}

Jak velké dlouhodobé riziko falešného zamítnutí pravdivé nulové hypotézy jsme ochotni přijmout?
:::

::: {.fragment .takeaway-strip}
Pravidlo musíme zvolit **před pohledem na výsledek**.
:::

## Pětiprocentní hranice je častá, ne přírodní

::: {.box-rule}
[Hladina významnosti]{.card-title}

Předem zvolená hranice dlouhodobého rizika, že zamítneme nulovou hypotézu, i když platí.

Často volíme **$\alpha=0{,}05$**; přísnější analýza může zvolit například **$\alpha=0{,}01$**.
:::

:::: {.columns .align-top}

::: {.column width="48%"}
::: {.panel-result}
[Pod zvolenou hranicí]{.panel-title}

Při **$p \leq \alpha$** nulovou hypotézu zamítneme.

Výsledek je **statisticky významný** neboli **statisticky signifikantní**.
:::
:::

::: {.column width="48%"}
::: {.panel-question}
[Nad zvolenou hranicí]{.panel-title}

Při **$p > \alpha$** nulovou hypotézu nezamítneme.

To není důkaz přesně nulového efektu.
:::
:::

::::

## Kritické hodnoty: historická zkratka

```{r}
#| label: pripravit-kritickou-hodnotu
#| include: false
kriticke_t <-
  qt(
    p = 1 - 0.05 / 2,
    df = stupne_volnosti
  )
```

:::: {.columns .align-top}

::: {.column width="48%"}
::: {.panel-data}
[Co se hledalo v tabulce]{.panel-title}

- t-rozdělení;
- oboustranné $\alpha=0{,}05$;
- $df=`r stupne_volnosti`$;
- kritická hranice $|t|=`r round(kriticke_t, 3)`$.
:::
:::

::: {.column width="48%"}
::: {.panel-result}
[Krabí výsledek]{.panel-title}

$|t|=`r round(abs(t_pozorovane), 3)`$

Pozorovaný výsledek leží daleko za kritickou hranicí.
:::
:::

::::

::: {.takeaway-strip}
Tištěná tabulka, `qt()`, `pt()` a p-hodnota v `summary()` představují různé cesty ke stejnému rozhodovacímu pravidlu.
:::

## Výsledek v R

:::: {.columns .align-top}

::: {.column width="54%" .text-size-smaller}
```{r}
#| label: zobrazit-testove-vystupy
#| echo: true
#| eval: true
coef(summary(mod_krabi))[
  "zemepisna_sirka",
]

df.residual(mod_krabi)
```
:::

::: {.column width="42%"}
::: {.panel-data}
[Řádek biologické otázky]{.panel-title}

`zemepisna_sirka`
:::

::: {.panel-result}
[Tři místa]{.panel-title}

- `t value` = **`r round(t_pozorovane, 3)`**;
- `Pr(>|t|)` = **`r formatC(p_hodnota, format = "f", digits = 6)`**;
- residual df = **`r stupne_volnosti`**.
:::
:::

::::

## Stejnou otázku položíme intervalu

```{r}
#| label: pripravit-interval-proti-nule
#| echo: false
#| message: false
#| warning: false
plot_interval_nula <-
  ggplot2::ggplot(
    data = data_interval,
    mapping = ggplot2::aes(
      x = odhad,
      y = radek
    )
  ) +
  ggplot2::geom_vline(
    xintercept = 0,
    color = biostat_cols[["graphite"]],
    linetype = "dashed",
    linewidth = 1.2
  ) +
  ggplot2::geom_segment(
    mapping = ggplot2::aes(
      x = dolni,
      xend = horni,
      yend = radek
    ),
    color = biostat_cols[["indigo_velvet"]],
    linewidth = 3
  ) +
  ggplot2::geom_point(
    color = biostat_cols[["orange"]],
    size = 6
  ) +
  ggplot2::annotate(
    geom = "text",
    x = 0,
    y = 1.2,
    label = "nulový sklon",
    color = biostat_cols[["graphite"]],
    size = 5
  ) +
  ggplot2::scale_x_continuous(
    limits = c(-0.1, 0.75)
  ) +
  ggplot2::scale_y_continuous(
    limits = c(0.75, 1.25),
    breaks = NULL
  ) +
  ggplot2::labs(
    x = "Sklon (mm na 1° severněji)",
    y = NULL
  ) +
  theme_biostat(base_size = 18) +
  ggview::canvas(
    width = 1600,
    height = 650,
    units = "px"
  )

ggview::save_ggplot(
  plot = plot_interval_nula,
  file = here::here(path_materials, "interval_proti_nule.png")
)
```

```{r}
#| label: zobrazit-interval-proti-nule
#| echo: false
#| out-width: "92%"
include_local_figure("interval_proti_nule.png")
```

::: {.box-result}
[Dvě cesty, stejné rozhodnutí při 5% hladině]{.panel-title}

95% interval **[`r round(interval_sklonu[[1]], 3)`; `r round(interval_sklonu[[2]], 3)`] mm/°** neobsahuje nulu. Navíc ukazuje, jaké velikosti efektu zůstávají slučitelné s daty a modelem.
:::

## Dvě absurdní situace jako paměťová pomůcka

:::: {.columns}

::: {.column width="49%"}
```{r}
#| label: zobrazit-falesne-pozitivni
#| echo: false
include_local_figure("chyba_i_falesne_pozitivni.jpg")
```

**Falešně pozitivní:** test hlásí stav, který není přítomen.
:::

::: {.column width="49%"}
```{r}
#| label: zobrazit-falesne-negativni
#| echo: false
include_local_figure("chyba_ii_falesne_negativni.jpg")
```

**Falešně negativní:** test přehlédne stav, který přítomen je.
:::

::::

::: {.footer}
Jen mnemotechnická zkratka; definice vždy závisí na zvoleném nulovém stavu.
:::

## Invazní druh: která chyba je která?

$$
H_0:\ \text{invazní druh v oblasti není přítomen}
$$

| Skutečnost | Průzkum: „nepřítomen“ | Průzkum: „přítomen“ |
|---|---|---|
| druh není přítomen | správné rozhodnutí | **A: zbytečný zásah** |
| druh je přítomen | **B: přehlédnutá invaze** | správné rozhodnutí |

::: {.box-question}
[Zařaďte A a B]{.panel-title}

Která je chyba I. druhu a která chyba II. druhu? Která může být závažnější a na čem odpověď závisí?
:::

## Stejná dvojice chyb u krabů

:::: {.columns .align-top}

::: {.column width="48%"}
::: {.box-warning}
[Chyba I. druhu]{.card-title}

Zamítneme nulový sklon, přestože je v populaci opravdu nulový.

**Falešný poplach.** Dlouhodobé riziko řídí $\alpha$.
:::
:::

::: {.column width="48%"}
::: {.box-warning}
[Chyba II. druhu]{.card-title}

Nulový sklon nezamítneme, přestože v populaci existuje biologicky důležitý vztah.

**Přehlédnutý efekt.**
:::
:::

::::

::: {.takeaway-strip}
Rozhodnutí není jistota. Závažnost chyby určuje biologický a praktický kontext.
:::

## Jak dobře studie odhalí vztah, který existuje?

::: {.box-rule}
[Síla testu]{.card-title}

Schopnost studie a rozhodovacího postupu odhalit **předem zvolený biologicky smysluplný efekt**, který skutečně existuje.
:::

::: {.box-question}
[Než odhalíme směry]{.panel-title}

Co podle vás zvýší sílu: větší efekt, více lokalit, nebo menší residuální variabilita?
:::

::: {.incremental}
- větší skutečný efekt se odhaluje snáze;
- více nezávislých lokalit obvykle zvyšuje sílu;
- menší residuální variabilita zvyšuje přesnost a sílu;
- méně přísná $\alpha$ zvyšuje sílu za cenu více chyb I. druhu.
:::

::: {.box-warning .fragment}
[Co síla není]{.card-title}

Není to pravděpodobnost, že je naše hypotéza nebo závěr pravdivý.
:::

## Dva konkrétní scénáře síly

```{r}
#| label: pripravit-silu-testu
#| echo: false
#| message: false
#| warning: false
pocet_simulaci_sila <- 5000
skutecny_sklon_sila <- 0.25
alfa_sila <- 0.05
stredni_sirka <- mean(data_lokality$zemepisna_sirka)
stredni_velikost <- mean(data_lokality$prumerna_sirka_mm)

set.seed(20260803)
vec_p_hodnoty_slabsi <-
  replicate(
    n = pocet_simulaci_sila,
    expr = {
      simulovana_velikost <-
        stredni_velikost +
        skutecny_sklon_sila *
          (data_lokality$zemepisna_sirka - stredni_sirka) +
        rnorm(
          n = pocet_lokalit,
          mean = 0,
          sd = rezidualni_sd
        )

      mod_sila <-
        lm(
          formula = simulovana_velikost ~
            data_lokality$zemepisna_sirka
        )

      coef(summary(mod_sila))[
        "data_lokality$zemepisna_sirka",
        "Pr(>|t|)"
      ]
    }
  )

set.seed(20260804)
vec_p_hodnoty_pozorovany <-
  replicate(
    n = pocet_simulaci_sila,
    expr = {
      simulovana_velikost <-
        stredni_velikost +
        odhad_sklonu *
          (data_lokality$zemepisna_sirka - stredni_sirka) +
        rnorm(
          n = pocet_lokalit,
          mean = 0,
          sd = rezidualni_sd
        )

      mod_sila <-
        lm(
          formula = simulovana_velikost ~
            data_lokality$zemepisna_sirka
        )

      coef(summary(mod_sila))[
        "data_lokality$zemepisna_sirka",
        "Pr(>|t|)"
      ]
    }
  )

pocet_odhalenych <-
  sum(vec_p_hodnoty_slabsi < alfa_sila)
odhad_sily <-
  mean(vec_p_hodnoty_slabsi < alfa_sila)

pocet_odhalenych_pozorovany <-
  sum(vec_p_hodnoty_pozorovany < alfa_sila)
odhad_sily_pozorovany <-
  mean(vec_p_hodnoty_pozorovany < alfa_sila)

data_sila <-
  data.frame(
    scenar = factor(
      c(
        "Zvolený sklon\n0,25 mm/°",
        paste0(
          "Sklon velikosti\npozorovaného u krabů\n",
          formatC(
            odhad_sklonu,
            format = "f",
            digits = 3,
            decimal.mark = ","
          ),
          " mm/°"
        )
      ),
      levels = c(
        "Zvolený sklon\n0,25 mm/°",
        paste0(
          "Sklon velikosti\npozorovaného u krabů\n",
          formatC(
            odhad_sklonu,
            format = "f",
            digits = 3,
            decimal.mark = ","
          ),
          " mm/°"
        )
      )
    ),
    sila = c(
      odhad_sily,
      odhad_sily_pozorovany
    ),
    popisek = c(
      paste0(
        formatC(
          100 * odhad_sily,
          format = "f",
          digits = 1,
          decimal.mark = ","
        ),
        " %"
      ),
      paste0(
        formatC(
          100 * odhad_sily_pozorovany,
          format = "f",
          digits = 2,
          decimal.mark = ","
        ),
        " %"
      )
    )
  )

plot_sila <-
  ggplot2::ggplot(
    data = data_sila,
    mapping = ggplot2::aes(
      x = scenar,
      y = sila
    )
  ) +
  ggplot2::geom_col(
    fill = biostat_cols[["indigo_velvet"]],
    width = 0.62
  ) +
  ggplot2::geom_text(
    mapping = ggplot2::aes(
      label = popisek
    ),
    vjust = -0.5,
    color = biostat_cols[["orange"]],
    size = 6,
    fontface = "bold"
  ) +
  ggplot2::scale_y_continuous(
    limits = c(0, 1.15),
    labels = scales::percent_format(accuracy = 1)
  ) +
  ggplot2::labs(
    x = "Vložený skutečný sklon",
    y = "Odhad síly testu"
  ) +
  theme_biostat(base_size = 16) +
  ggview::canvas(
    width = 1600,
    height = 800,
    units = "px"
  )

ggview::save_ggplot(
  plot = plot_sila,
  file = here::here(path_materials, "sila_testu.png")
)
```

```{r}
#| label: zobrazit-silu-testu
#| echo: false
include_local_figure("sila_testu.png")
```

::: {.box-data}
[Co zůstalo v simulaci pevné]{.panel-title}

13 zeměpisných šířek · residuální SD `r round(rezidualni_sd, 2)` mm · $\alpha=0{,}05$ · stejný lineární model · 5 000 opakování.
:::

::: {.takeaway-strip}
Vysvětlete rozdíl **`r formatC(100 * odhad_sily, format = "f", digits = 1, decimal.mark = ",")` %** a **`r formatC(100 * odhad_sily_pozorovany, format = "f", digits = 2, decimal.mark = ",")` %** jednou větou. Které pevné podmínky musíme spolu s číslem uvést?
:::

## „p < 0,05, proto je hypotéza pravdivá“

<br>

::: {.text-center .text-size-heading1 .text-bold}
Co je na této větě špatně?
:::

<br>

:::: {.columns}

::: {.column width="48%"}
::: {.panel-question}
[Co ve větě chybí]{.panel-title}

Velikost efektu, jednotky, biologický význam, interval a omezení.
:::
:::

::: {.column width="48%"}
::: {.box-warning}
[Co věta tvrdí neprávem]{.card-title}

P-hodnota nedává pravděpodobnost pravdy a test hypotézu nedokazuje.
:::
:::

::::

## Napište výsledek pro biologa

:::: {.columns .align-top}

::: {.column width="44%"}
::: {.box-question}
[Pět až šest vět]{.panel-title}

Začněte tím, **co se mění a o kolik**. Potom přidejte biologický význam, nejistotu, přesnou nulu a omezení.
:::
:::

::: {.column width="52%"}
::: {.box-data}
[Důkazy, které máte k dispozici]{.panel-title}

- 13 slanisek;
- `r round(odhad_sklonu, 3)` mm/°; `r round(efekt_5_stupnu, 2)` mm/5°;
- `r round(efekt_cely_rozsah, 2)` mm přes sledovaný rozsah;
- 95% CI [`r round(interval_sklonu[[1]], 3)`; `r round(interval_sklonu[[2]], 3)`] mm/°;
- $t=`r round(t_pozorovane, 2)`$, $df=`r stupne_volnosti`$, $p=`r formatC(p_hodnota, format = "f", digits = 6)`$;
- observační data, agregace po lokalitách, jednoduchý model.
:::
:::

::::

::: {.takeaway-strip}
Vyměňte si větu se sousedem: začíná efektem a končí omezením, nebo p-hodnotou?
:::

## Jedna možná odpověď v pořadí důkazů

::: {.box-result}
[Úplný výsledek v pořadí důkazů]{.panel-title}

Na 13 sledovaných slaniskách se průměrná šířka krunýře samců zvyšovala přibližně o **`r round(odhad_sklonu, 2)` mm na každý stupeň**, tedy asi o **`r round(efekt_5_stupnu, 2)` mm na 5°**. Přes celý sledovaný rozsah odpovídá přímka změně asi **`r round(efekt_cely_rozsah, 2)` mm**, která je vzhledem k velikosti krabů biologicky zajímavá. 95% interval spolehlivosti sahal od **`r round(interval_sklonu[[1]], 3)` do `r round(interval_sklonu[[2]], 3)` mm/°**. Při $\alpha=0{,}05$ byl výsledek statisticky významný; za předpokladů modelu byla data obtížně slučitelná s přesně nulovým sklonem ($t\approx`r round(t_pozorovane, 2)`$, $df=`r stupne_volnosti`$, $p\approx`r formatC(p_hodnota, format = "f", digits = 6)`$). Výsledek podporuje kladný vztah na sledovaných slaniskách, ale sám neprokazuje příčinu ani obecnou platnost vztahu mimo ně.
:::

## Co se do jedné přímky nevešlo

::: {.incremental}
- průměry lokalit nemají úplně stejnou přesnost;
- zprůměrováním jsme skryli rozdíly mezi jednotlivými kraby;
- dvě nejjižnější lokality mají poměrně velký vliv;
- geograficky blízká slaniska nemusí být nezávislá;
- observační vztah neprokazuje příčinný mechanismus.
:::

::: {.box-rule .fragment}
[Opatrný závěr není slabý závěr]{.card-title}

Uvede, co data podporují, i podmínky, za kterých to tvrdíme.
:::

## Měsíc pořád není ze sýra

<br>

::: {.text-center .text-size-heading1 .text-bold}
P-hodnota neříká pravděpodobnost, že je Měsíc ze sýra.
:::

<br>

::: {.box-rule}
[Hlavní myšlenka]{.card-title}

Věda nezískává pravdu z $p<0{,}05$. Staví opatrné a opravitelné závěry z **velikosti efektu, biologického významu, nejistoty, kvality studie a souvislostí**.
:::

## Následující lekce: místo sklonu rozdíl skupin

:::: {.columns .align-top}

::: {.column width="48%"}
::: {.panel-data}
[Dnes]{.panel-title}

Číselný prediktor: zeměpisná šířka.

Hlavní efekt: **sklon** v mm/°.
:::
:::

::: {.column width="48%"}
::: {.panel-question}
[Příště]{.panel-title}

Kategoriální prediktor: například kontrola a zásah.

Hlavní efekt: **rozdíl mezi skupinami**.
:::
:::

::::

::: {.takeaway-strip}
Pořadí důkazů zůstane stejné: velikost rozdílu → biologický význam → nejistota → přesná nula → omezení.
:::

## Co si odnést

::: {.incremental}
- Testovatelnost není totéž jako věrohodnost nebo pravda.
- [Regresní koeficient]{.text-hgl-indigo_velvet} je hlavní velikost efektu; vždy jej čteme v jednotkách a biologickém kontextu.
- Standardní chyba a interval ukazují nejistotu; [t, df a p]{.text-hgl-indigo_velvet} podmíněně hodnotí slučitelnost s přesnou nulou.
- Rozhodnutí podle $\alpha$ může vést k chybě I. nebo II. druhu; síla popisuje schopnost odhalit zvolený existující efekt.
- Dobrá závěrečná věta začíná efektem a končí předpoklady a omezeními, ne p-hodnotou.
:::

## Jaký důkaz by změnil váš závěr?

<br>

::: {.text-center .text-size-heading1 .text-bold}
Která část důkazů o krabech je nejsilnější — a jaká nová data nebo porušení předpokladů by vás přiměla závěr upravit?
:::

<br>

::: {.takeaway-strip .text-center}
Vědecký závěr je silný tehdy, když je přesný **a zároveň otevřený revizi**.
:::
